臺灣臺東地方法院民事判決　八十九年度訴字第二三六號
　　原　　　告　丁○○
　　訴訟代理人　李泰宏律師
　　被　　　告　乙○○即甲○.
　　訴訟代理人　丙○○
右當事人間請求所有權移轉登記事件，本院於民國九十三年三月十六日言詞辯論終結
，判決如下：
    主      文
原告之訴駁回。
訴訟費用由被告負擔。
    事實及理由
壹、程序方面：
一、被告甲○○於民國九十一年二月二十二日死亡，而乙○○為其繼承人，有卷附戶
    籍謄本可證，因兩造均未為承受訴訟之聲明，是本院於九十一年四月二日依職權
    裁定由被告乙○○為承受訴訟人，並續行訴訟，核先敘明。
二、次按訴狀送達後，原告不得將原訴變更或追加他訴，但請求之基礎事實同一者，
    不在此限，民事訴訟法第二百五十五條第一項第二款定有明文。本件原告於起訴
    時係請求被告應將台東縣長濱鄉○○段姑仔律小段一七六之三十六地號及同段一
    七六之二十地號土地所有權各二分之一移轉登記與原告，嗣於九十一年五月二十
    七日復追加被告應將台東縣長濱鄉○○段姑仔律小段一七六之三十六地號及同段
    一七六之二十地號土地辦理繼承登記，原告上開訴訟標的請求之基礎事實同一，
    揆諸首揭法條，原告訴之追加自屬合法。
貳、原告主張：
一、原告與訴外人吳金妹為姐妹關係，於六十七年間，原告以所有之水田與吳金妹交
    換台東縣長濱鄉○○段姑仔律小段一七六之二十號土地二分之一使用，原告因而
    在系爭土地建造房屋使用。由於吳金妹遲未辦理登記，原告乃於七十一年四月向
    台東縣長濱鄉公所申請鄉鎮調解成立，吳金妹同意將台東縣長濱鄉○○段姑仔律
    小段一七六之二十號土地所有權二分之一移轉登記與原告，但因該土地已信託過
    戶其子甲○○名下，須待將土地過戶回來後，再辦理分割移轉手續。詎吳金妹並
    未積極索回信託其子名下之土地，任憑原告一再催促亦不置理。
二、上開調解筆錄上所載台東縣長濱鄉○○段姑仔律小段一七六之二號土地，顯係漏
    寫０字所致，蓋一七六之二地號土地非吳金妹所有，且調解筆錄所載系爭土地面
    積為零點零八零六公頃，原告分得一半為零點零四零三公頃，核此面積與台東縣
    長濱鄉○○段姑仔律小段一七六之二十號土地相符。
三、嗣吳金妹於八十八年二月八日死亡，甲○○為其繼承人自應繼承此一契約上之義
    務，然被告甲○○亦於九十一年二月二十二日死亡，而被告乙○○為其繼承人，
    是應由其承擔系爭義務。另台東縣長濱鄉○○段姑仔律小段一七六之二十號土地
    於鄉鎮調解成立後分割成台東縣長濱鄉○○段姑仔律小段一七六之三十六號、一
    七六之二十號二筆土地，爰依契約之法律關係請求被告移轉登記等語。並聲明：
    （一）被告應就台東縣長濱鄉○○段姑仔律小段一七六之三十六號、一七六之二
　　十號土地辦理繼承登記；（二）被告應將台東縣長濱鄉○○段姑仔律小段一七六
　　之三十六號、一七六之二十號土地所有權各二分之一移轉登記與原告。
參、被告則以：對於吳金妹要將系爭土地二分之一移轉與原告之事全不知情，況吳金
    妹並不識字，其可能被騙才同意調解內容，吳金妹、甲○○在世時，並未同意將
    土地分（割）給原告，且其調解內容之條件未成就，應屬無效，且相同的案件已
    於八十七年訴字第一九四號案件中起訴，豈能再行起訴等語資為抗辯。並聲明：
    原告之訴駁回。
肆、得心證之理由：
一、查台東縣長濱鄉○○段姑仔律小段一七六之二十地號土地於七十九年六月十五日
    分割為台東縣長濱鄉○○段姑仔律小段一七六之三十六地號（面積二百七十九平
    方公尺）及台東縣長濱鄉○○段姑仔律小段一七六之二十地號（面積五百二十七
    平方公尺）土地二筆，又吳金妹於八十八年二月八日死亡，甲○○為其繼承人，
    然甲○○亦於九十一年二月二十二日死亡，被告乙○○為其繼承人等情，有台東
    縣土地登記簿、土地登記謄本、戶籍謄本及繼承系統表（本院卷第一百零五頁）
    在卷可佐，且為兩造所不爭，自屬真實。
二、原告主張被告之前被繼承人吳金妹於七十一年四月八日經台東縣長濱鄉調解成立
    後，已同意將系爭土地二分之一移轉登記與原告，被告則以前詞否認之。是本件
    之爭點乃在於究有無此調解；吳金妹是否因不識字被詐欺而簽定；本件有
    無再行起訴禁止原則之適用；又該調解內容之雙方協議是否無效。經查：
（一）原告與吳金妹於七十一年四月八日上午九時在台東縣長濱鄉中正圖書館經台東
      縣長濱鄉調解委員會調解成立，其調解內容為：吳金妹同意將樟原段一七六
      之二號面積零點零八零六公頃的一半零點零四零三公頃分予丁○○；分割手
      續費用由申請人丁○○自行負責；分割勘測時由本會委員張玉仙到現場見證
      ；吳金妹目前土地已過戶給其兒子甲○○，俟過戶手續完成後，而將土地所
      有權交由申請人丁○○辦理分割手續；六十七年至七十一年四年稅金由丁○○按實際總額一半自行繳納給吳金妹。又上開調解委員會委員為劉漢耆、陳乙
      濃、王平清、陳天送、張玉仙、張新才、潘榮進、宋德勝等人之事實，業據原
      告提出七十一年四月八日台東縣長濱鄉調解委員會調解書乙份在卷可稽，且前
      開劉漢耆等八人確為台東縣長濱鄉七十一年度之調解委員，有該鄉九十一年五
      月三十一日函附調解委員名冊附卷可徵（見本院卷第一百四十九頁），又證人
      王平清結證稱：「（法官提示調解書）上面有我的簽章，我應該是有參與。」
      、「調解委員會作調解筆錄都是依據兩造當事人的意思來記載，調解筆錄所寫
      的內容與當事人的意思是一樣的。」等語（見本院九十一年六月二十日準備程
      序筆錄）；再者證人張玉仙亦證述：有（參與調解），調解內容都是依據兩造
      同意的事項記載、我記得（調解委員）宋得勝應該會說原住民語言等語（參同
      上筆錄）；另證人陳乙濃亦證稱：其有參與調解，調解過程如調解筆錄所載，
      我印象中兩造是談到要將蓋有房子的土地二分之一所有權移轉登記，當時有約
      定要分割，但並沒有談到該如何分割，所以才協調張（玉仙）委員到現場看實
      際狀況等語（同上筆錄）。又證人陳雪芳證稱：我是紀錄，調解書上有簽名或
      蓋章的人就是有到場，我記載的內容都是依據兩邊當事人同意的調解條件所記
      載等語（見同上筆錄），核證人所述一致且與上開調解書所載內容相符，堪予
      採信，參以上開民事調解事件業經本院准予核備，有本院七十一年五月一日東
      院道民孝字第五二四０號函可稽（本院卷第九十四頁），足證原告與吳金妹間
      就台東縣長濱鄉○○段姑仔律小段之土地確有調解成立，被告徒以不知有調解
      即予否認，尚不足採。又上開調解委員宋得勝通曉原住民語言，業據證人證述
      如上，且調解委員三人及記錄一人皆證稱調解內容係依調解之兩造所同意的條
      件而記載，是被告抗辯：吳金妹並不識字，其被騙才同意調解內容云云，亦不
      足採信。
（二）次查，台東縣長濱鄉○○段姑仔律小段一七六之二地號土地為訴外人章秋涼所
      有，非吳金妹或甲○○所有，有台東縣土地登記簿可徵（本院卷第四十五頁）
      ，又該土地面積為零點一二二零公頃，亦與調解筆錄所載面積零點零八零六公
      頃不符，然核此面積則與台東縣長濱鄉○○段姑仔律小段一七六之二十號土地
      相符。是原告主張上開調解筆錄上所載台東縣長濱鄉○○段姑仔律小段一七六
      之二號土地，顯係漏寫０字所致，堪予採信，況台東縣長濱鄉調解委員會於九
      十二年四八月八日亦予更正，有該鄉調解委員會函可憑（本院卷第二百五十一
      頁），益證其所述為真正。
（三）按本案經終局判決後將訴撤回者，不得復提起同一之訴，民事訴訟法第二百六
      十三條第二項固有明文，惟倘未為終局判決即撤回起訴，依同法第一項前段，
      則視同未起訴，自得就同一訴訟再為起訴。查原告於八十七年十月二十四日就
      系爭土地固請求移轉登記，有起訴狀一紙可稽，然於八十八年三月二日尚未終
      局判決，即為撤回，有本院八十七年訴字第一九四號卷附言詞辯論筆錄可證，
      是原告再提本件訴訟，揆諸前揭說明，尚與法無違。次按調解經法院核定後，
      當事人就該事件不得再行起訴、告訴或自訴。又經法院核定之民事調解，與民
      事確定判決有同一效力，鄉鎮市調解調解條例第二十四條第一項及第二項前段
      固定有明文。然查原告與吳金妹雖經台東縣長濱鄉調解成立，吳金妹同意將樟
      原段「一七六之二」地號土地之一半分予原告，且於七十一年五月一日經本院
      准予核備，已如前述，惟本件原告係請求被告將台東縣長濱鄉○○段姑仔律小
      段「一七六之三六及一七六之二十」地號土地所有權二分之一移轉登與原告，
      與上開地號顯不相同，雖台東縣長濱鄉調解委員於九十年十二月二十五日就該
      地號予以更正，然該更正之調解仍須經管轄法院審核始生效力，司法院七十九
      年廳民一字第九一四號研究意見參照，前開更正之調解本院既未予核定，有本
      院東院瑜民忠成核二九字第二一五八八號函附卷可稽（本院卷第二百五十頁）
      ，自無民事確定判決效力至明。故本件訴訟標的非七十一年五月一日本院准予
      核備之民事調解效力所及亦明，是被告抗辯原告再行起訴不合法云云，亦不足
      採。另按依鄉鎮市調解條例規定由各該鄉鎮市公所調解委員會調解成立所作成
      之調解書，係屬雙方當事人以終止爭執為目的而互相讓步所為之合意。縱該調
      解書因未經法院核定，不生鄉鎮市調解條例第二十四條第二項規定之與民事確
      定判決有同一之效力，仍應認為具有私法上和解契約之效力，最高法院八十七
      年度台上字第二三四二號判決參照。本件原告所提之更正後調解書雖未經法院
      核定，惟依上開說明，仍具有和解契約之效力，是原告依契約關係請求尚非無
      據。
（四）惟按債之標的於債之關係成立時，應即確定，如未確定，則在履行債務之時，
      亦應得確定，債之標的始屬有效。例如，約定買受某地號土地之一半，而未指
      定如何確定其特定部分之方法者，契約應歸無效（參孫森焱著，民法債編總論
      ，第三七二頁，九十年二月修訂版上冊）。又兩造約定就某地號土地具體分割
      二部，各自擁有獨立所有權；或兩造就一所有權為共有，而各自持有應有部分
      ，乃係不同契約樣態，蓋前者有二獨立所有權，惟因經分割，二獨立所有權之
      土地面積較小，而後者則共享一所有權，各人之應有部分抽象存在於全部共有
      土地之任何微小部分上。是本件應審究者為調解約款第一條究為何者，查該條
      明文約定吳金妹應將系爭土地之一半，即零點零四零三公頃分予原告，且原告
      亦於系爭土地之一部為建屋占用，顯非兩人各持有應有部分二分之一，而將權
      利抽象存在全部共有土地之上，因此，其兩造真意應為分割為二獨立所有權，
      此從兩造約款第二條隨即約定「分割」手續費用由丁○○負責及第三條約定「
      分割勘測」等語，不言自明。惟遍觀調解內容，兩造間並未約定究應如何具體
      分割，有上開調解書可稽，且原告亦自承：分割的問題只有談到應辦理分割，
      但並未將分割的方法列在調解內容裡面，而且後來並未現場勘測如何分割等語
      （見本院卷第一百六十三頁），又調解委員陳乙濃亦證述：當時有約定要分割
      ，但並沒有談到該如何分割，所以才協調張玉仙委員到現場看實際狀況等語，
      已如上述，足認所述為真正，本件分割契約標的既於定約時未約定如何分割，
      且約定後迄今亦無具體分割協議，則該契約標的無從確定至明，徵諸前揭說明
      ，本件調解即和解契約應歸無效。再者，附停止條件之法律行為，於條件成就
      時發生效力，民法第九十九條第一項定有明文。又買賣契約附有停止條件者，
      於條件成就時，始生效力，若條件已屬不能成就，則該項契約自無法律效力之
      可言，最高法院二十二年上字第一一三０號判例參照，次按民事訴訟事實審理
      制度之目的論，係以追求實體利益及程序利益之平衡點上的「真實」即「法」
      為首要目標，而非固執於不惜蒙受任何程序上不利益均必發現切合客觀真實之
      實體法，舉例以明之，原告本欲以租賃物返還請求權對被告主張租賃物返還，
      然顧及就使用對價即租金的事實舉證不易（即程序之不利益），是原告不主張
      有租金之事實，改依使用借貸請求權，被告認為倘原告依租賃物返還請求權，
      其可能須給付租金之風險，故就雙方無租金之事實亦不爭執，則就此事實稱之
      為值得當事人信賴之真實，依辯論主義之精神，法院應逕採為判決之基礎，其
      主張之法（即使用借貨請求權）為當事人考量實體利益及程序上之不利益後的
      「法」，法院亦應予以尊重（相同見解參邱聯恭著，程序選擇權論，第三十八
      頁，九十年四月十日二刷，關於「值得當事人信賴的真實」理論，參同氏著，
      司法之現代化與程序法第一百二十八頁以下，八十二年四月再版）。本件吳金
      妹固同意將系爭土地一半分割予原告，然於約款第四條約定俟過戶手續完成後
      ，吳金妹始將土地所有權交由申請人丁○○辦理分割手續，有上開調解書可徵
      ，則「過戶手續完成」究指為何？查原告丁○○即定約之當事人一再自承，係
      指因土地已信託過戶於甲○○名下，須待將土地過戶回來予吳金妹，再辦理分
      割手續而言（參本院卷第五頁、第七十四頁、六十九頁、第二百六十一頁），
      且為被告所不爭（同卷第二百六十二頁），就此事實為當事人值得信賴之真實
      ，本院自應逕採為判決之基礎，則其兩造顯以甲○○移轉系爭土地予吳金妹為
      停止條件，然迄八十八年二月八日吳金妹死亡為止，甲○○皆未移轉所有權予
      吳金妹，有台東土地登記簿可徵（參本院卷第四十九頁），且為兩造所不爭，
      則該停止條件已確定無法成就（甲○○無移轉系爭土地所有權予吳金妹之可能
      ），揆諸前揭判例說明，本件調解（和解契約）自無法律效力可言，是被告抗
      辯上開調解無效即為可採。
（五）該調解（和解契約）既已無效，從而，原告依契約之法律關係請求被告將台東
      縣長濱鄉○○段姑仔律小段一七六之三十六地號及同段一七六之二十地號土地
      辦理繼承登記；並應將台東縣長濱鄉○○段姑仔律小段一七六之三十六地號、
      同段一七六之二十地號土地所有權各二分之一移轉登記與原告，為無理由，應
      予駁回。
伍、本件事證已臻明確，兩造其餘攻擊防禦方法及所提證據，即無審酌之必要，併予
    敘明。
陸、據上論結，原告之訴為無理由，依民事訴訟法第七十八條，判決如主文。
中　　　華　　　民　　　國　　九十三　　年　　　三　　　月　　 三十　　 日
                                    臺灣臺東地方法院民事庭
~B法　　　官　廖建彥
右為正本係照原本作成
如對本判決上訴須於判決送達後廿日內向本院提出上訴狀
中　　　華　　　民　　　國　　九十三　　年　　　四　　　月　　 二　　　 日
~B法院書記官　蔡辛源
